臺灣高等法院刑事判決　　　　　　　　　　　　九十年度上更(一)字第一一０八號
　　上　訴　人
　　即　被　告　乙○○
　　指定辯護人　本院甲○辯護人
　　上　訴　人
　　即　被　告　丁○○
　　選任辯護人　呂文貴
右上訴人因違反毒品危害防制條例案件，不服台灣板橋地方法院八十七年度訴字第一
八七九號，中華民國八十八年二月十九日第一審判決（起訴案號：台灣板橋地方法院
檢察署八十七年度偵字第二０二二九號、第二０二四六號）提起上訴後，經最高法院
發回更審，本院判決如左：
    主  文
原判決撤銷。
乙○○、丁○○無罪。
    理  由
一、公訴意旨略以：乙○○、丁○○二人因積欠外債甚鉅，竟鋌而走險，共同基於販
    賣第一級毒品海洛因之犯意，由乙○○自南部友人綽號「阿文」之不詳姓名男子
    處，取得共達七百零四公克之海洛因磚兩塊，並連繫買主後，於民國八十七年九
    月十二日將上開海洛因藏放於台北縣三重市永福國小前廢棄機車之行李箱內，並
    囑丁○○在現場等候買主來時交付海洛因，並收取新台幣（下同）一百五十萬元
    ，丁○○則可自其中抽取五萬元之佣金，詎丁○○尚未等候得買主即遭警於同日
    十二時十分許，於上址查獲，且扣得重達七百零四公克之海洛因磚兩塊，警方並
    循線查獲乙○○，因認被告二人涉犯毒品危害防制條例第四條第一項之販賣第一
    級毒品罪嫌。
二、檢察官認被告二人涉有上開犯行，係以被告二人於警訊、檢察官初次偵查時坦承
    犯行，且有扣案之海洛因可證為其論據。
三、訊據上訴人即被告均否認有公訴人所指之販賣海洛因之事實，被告乙○○及甲○
    辯護人辯稱：伊在檢察官偵查時，被警察刑求，根本不知道自己講些什麼話。又
    被告固曾自白販賣海洛因，但此自白與事實有違，又伊並不知有販賣海洛因之事
    ，伊當天在家，警察是丁○○帶到家裡查獲，伊如果有販賣海洛因早即逃亡，不
    可能在家等候警察等語；另被告丁○○及其選任辯護人辯稱：I、「當天我在永
福國小對面等朋友，穿便服的警察一過來就把我壓制住，問我機車放在哪裡，我
    說我沒有騎機車，後來有幾位警察到對街永福國小的圍牆邊找到一部機車，我沒
    有跟過去，但有看到警察從機車坐墊下拿出兩塊海洛因磚，然後就過來把我帶去
    警察局做筆錄。是「阿文」打電話約我去永福國小見面，警察要我找出「阿文」
    ，我就帶警察去乙○○住處，想要問他是否知道「阿文」在哪裡，並請他幫忙我
    找。」。II、被告二人於警訊及偵查中筆錄，並無有關被告丁○○因缺錢償債遂
    向綽號「阿文」之男子調借金錢及阿文向被告表示有第一級毒品海洛因可供出售
    牟利，若被告與之共同販賣即有現金可使用及約定出售得款後，丁○○可分得五
    萬元之證據，亦無所謂買主之任何資料，買主係何人？是否確有買主？阿文如何
    與買主連絡。III、共同被告乙○○於警訊時供稱海洛因係伊以一百五十萬元之價
    格向阿文之男子所購得，但於偵查中則稱海洛因係一個南部朋友阿文的，因伊經
    濟困難想向他調現，阿文說沒有辦法，不過請伊幫忙賣海洛因就有錢，且豈有以
    一百五十萬元價格買進，又以一百五十萬元賣出，並無絲毫利潤之理，既無利潤
    又豈有可能再給予被告五萬元佣金，其自白與常情大相違背。Ⅳ、被告於警訊時
    供稱乙○○於八十七年九月十二日十一時三十分許，以電話連繫伊至永福國小前
    …等語，然此與電話通聯紀錄不符，且與乙○○之供述亦不相符等語。
四、按「刑事訴訟法第一百五十六條第二項規定，被告雖經自白，仍應調查其他必要
    之證據，以察其是否與事實相符。立法目的乃欲以補強證據擔保自白之真實性；
    亦即以補強證據之存在，藉之限制自白在證據上之價值。而所謂補強證據，則指
    除該自白本身外，其他足資以證明自白之犯罪事實確具有相當程度真實性之證據
    而言。雖其所補強者非以事實之全部為必要，但亦須因補強證據與自白之相互利
    用，而足使犯罪事實獲得確信者，始足當之」；又「共同被告所為不利於己之供
    述，固得採為其他共同犯罪之證據，惟此項不利之供述，依刑事訢訟法第一百五
    十六條第二項之規定，仍應調查其他必要之證據，以察其是否與事實相符，自難
    專憑此項供述即為其他共同被告犯罪事實之認定」，再者，「事實審法院對於證
    據之取捨，依法雖有自由判斷之權，然積極證據不足證明犯罪事實時，被告之抗
    辯或反證縱屬虛偽，仍不能以此資為積極證據應予採信之理由」，最高法院著有
    七十四年度台覆字第十號判例、八十三年度台上字第六０一七號判決、三十年度
    上字第四八二號判例可資參照。故被告之自白本身不足為認定犯罪之唯一證據，
    且共同被告之自白，仍屬被告之自白，亦應調查其他必要之證據以證明自白之內
    容是否與事實相符。經查：
  I、經原審傳喚警員戊○○、丙○○二人為證，證人戊○○、丙○○二人均否認有
      刑求情事，且被告二人於八十七年九月十三日經原審法院裁定羈押於台灣台北
      看守所時，並無外力所造成之內、外傷，此有該所八十八年一月十五日北所傑
      衛字第０三八八號函文暨所附之新收被告內外傷記錄表影本二紙在卷可按，況
      被告二人知悉海洛因為政府嚴禁之毒品，非法販賣將科處重刑，被告乙○○於
      七十四年間即有犯罪之紀錄，倘警員以不正當之方法取得其二人之自白，於移
      送台灣板橋地方法院檢察署檢察官為訊問時，既已脫離警方之掌控，當可為刑
      求之抗辯，然其二人於檢察官為訊問時，仍為不利之自白，益見被告二人於警
      訊及偵查中之供述均為任意性無疑。
  II、被告二人於警訊時錄音帶之內容，經原審勘驗後，被告丁○○警訊錄音內容與
      筆錄相符，被告乙○○警訊之錄音內容就『問題』部分與筆錄相符，內容清晰
      ，但『回答』部分之聲音不清晰，無法辨認回答之內容為何，此有原審八十八
      年一月八日勘驗筆錄在卷可按，另證人戊○○警員亦到庭證稱警訊筆錄係先製
      作完畢後再按照內容錄音等情，按刑事訴訟法第一百條之一第一項、第二項分
      別規定：「訊問被告，應全程連續錄音；必要時，並應全程連續錄影。但有急
      迫情況且經記明筆錄者，不在此限」，「筆錄內所載之被告陳述與錄音或錄影
      之內容不符者，除有前項但書情形外，其不符之部分，不得作為證據」，然錄
      音之立法目的在於建立詢問筆錄之公信力，並擔保詢問程序之合法正當，亦即
      在於擔保犯罪嫌疑人對於詢問之陳述，係出於自由意志及筆錄所載之內容與其
      陳述相符，故司法警察詢問犯罪嫌疑人如違背上開規定，其所取得之供述筆錄
      ，究竟有無證據能力即應審酌司法警察違背該法定程序之主觀意圖、客觀情節
      、侵害犯罪嫌疑人權益之輕重、對犯罪嫌疑人在訴訟上防禦不利益之程度等具
      體情節認定之，如被告之陳述係屬自白，即被告在警詢之自白如係出於自由意
      志而非不正方法，令司法警察對其詢問時未經全程連續錄音或錄影，致詢問
      程序不無瑕疵，仍難謂其於警詢之自白之筆錄無證據能力，茲如上所述，被告
      於警詢之筆錄既未受刑求之不正當方法取供，所為之供述自具有證據能力（證
      據力部分詳下述）。
  III、首應論述者，即該扣案之海洛因須必為被告二人所有，或被告二人與第三人阿
      文間共同持有，始得論以其二人有無販賣海洛因之情事，苟無證據證明係被告
      二人持有扣案之海洛因，遑論其二人有販賣海洛因之行為矣，查：
    (1)被告丁○○於警訊中固稱：「因警方查獲海洛因是放在路邊不詳的機車行李箱
      內，有二塊海洛因磚毛重七０四公克，是乙○○電話聯繫交易，海洛因磚二塊
      ，以一塊價錢為新台幣七十五萬元，我只是負責跟別人交易，抽取交易費用為
      五萬元，地點是三重市○○街六十六號永福國小大門前，我在該處等買主（參
      見二０二二九號偵查卷第八、九頁）；另被告乙○○於警訊中對於警方訊以是
      否放置兩塊海洛因磚於前述機車行李箱內一節稱：「絕無此事，全是他（丁○○）亂說的」，但繼之警方訊以：被告丁○○告知警方稱前述以一百五十萬元
      買賣毒品係你指揮一節，被告乙○○稱：「警方所查獲之海洛因磚係我所有」
      ，「該海洛因磚係我以新台幣一百五十萬元之價格向一名綽號『阿文』之男子
      所購得」，於偵查中稱「被查獲之海洛因是一個南部朋友叫阿文的，因我經濟
      困難想向他調現，阿文說他也沒有辦法，不過他請我幫他賣海洛因就有錢」等
      語（參見二０二二九號偵查卷第六、七頁、二０二四六號偵查卷第十七頁），
      然其二人於原審即否認該海洛因為渠所有，按現場查獲之警員即證人戊○○於
      原審調查時證稱：「．．．線報中有提到有兩塊海洛因磚放在永福國小旁機車
      行李箱內，有人要進行交易，線報中沒有提到機車是那一部（車號），我們到
      了現場，現場有好幾部機車，而現場只有丁○○、乙○○二人，丁○○站在永
      福國小對面騎樓下（未撐傘），樣似在尋找買主，我們先抓到丁○○，問丁○○海洛因在那？丁○○打開一部機車行李箱（行李箱有上鎖，但沒看到丁○○
      有無用鑰匙打開，也不知他如何打開的），取出海洛因磚」，「那機車是乙○○親戚的」（參見原審卷第七十九、八十頁背面），於本院前審調查時證稱：
      「埋伏一小時沒有動靜，然後線民講東西放在乙○○親戚摩托車，車號當時未
      記，車子是一二五（西西）黑色」，「（機車如何開？）鑰匙壞掉沒有開，線
      民有指給我們看」，「那天沒有交易，怕他跑，開始行動，先抓人，有問東西
      放在那邊，他沒有講，線民講東西放在機車上，差不多有找五分鐘，因車號不
      知道，後來才找到…乙○○在那邊觀望，看有否買主，線民講乙○○亦是，案
      發當時他跑掉，所以根據線民陳述，我們才去他家，當時丁○○距摩托車有三
      十公尺遠（於本院時稱馬路是雙向車道，寬約十二公尺左右」（參見本院前審
      卷八十八年五月十一日調查筆錄），證人廖英輝於本院前審調查時證稱：「．
      ．．那天是下雨天，下毛毛雨，他（指丁○○）站在機車旁邊，我們有幾個人
      先在那邊埋伏，看見丁○○行跡可疑，就過去盤查，他講海洛因不是他的」，
      「他離機車約有一、二公尺，我們去時看見他在機車旁周旋，他有帶安全帽在
      那邊徘徊」等語（參見本院前審卷八十八年六月一日調查筆錄），由以上證人
      戊○○、廖英輝於原審及本院前審作證所言之內容觀之，就被告丁○○於為警
      查獲時與摩托車所在之距離，一稱三十公尺，一稱二公尺，二人所證相距甚遠
      ，且販賣海洛因因刑責非常重，為避免為警查獲，鮮有在明顯之處，更何況依
      被告丁○○所供本案既已由乙○○電話聯繫交易，其何須於與馬路相隔之對面
      等候，實與常情有違。
    (2)再，被告二人既否認海洛因為其所有，且警員既稱「那機車是乙○○親戚的」
      等語，按機車上之引擎號碼可以查詢得知車主是何人，然警方人員並未查扣該
      機車以供查證，且乙○○當時並未被查獲，如何憑以認定該機車係乙○○的親
      戚的，實令人懷疑。
    (3)又被告乙○○於偵查中稱：「是我自己先放在機車箱子裡的，隨後把車鑰匙所
      在地告訴丁○○」云云，但本案警方於扣得毒品海洛因後，並未採集毒品包裝
      上有無被告乙○○之指紋，本院前審於八十八年六月二十八日函請法務部調查
      局採集毒品包裝上之指紋，以比對有無被告二人之指紋，然經該局處理後，扣
      案之毒品未發現其包裝上有清晰之指紋顯現，致無法進行比對，此有該局八十
      八年七月十四日（八八）陸二字第八八０四六七六二號函在卷可查（參見本院
      前審卷第一百零四頁），是被告乙○○上開自白將毒品放置於機車行李箱內部
      分，亦無可佐證之事實。
    (4)故依上述，並無證據足以證明扣案之海洛因係被告二人所持有，其二人於警訊
      及檢察官初訊時所供即與事實不符，難採為不利之證明。
  Ⅳ、退而言之，檢察官以被告二人有上開販賣毒品之犯行，係以被告二人於警訊及
      初訊時之自白為依據，而本案係被告丁○○先為警查獲，依被告丁○○於警訊
      中稱：「因警方查獲海洛因是放在路邊不詳的機車行李箱內，有二塊海洛因磚
      毛重七０四公克，是乙○○電話聯繫交易，海洛因磚二塊，以一塊價錢為新台
      幣七十五萬元，我只是負責跟別人交易，抽取交易費用為五萬元，地點是三重
      市○○街六十六號永福國小大門前，我在該處等買主，提新台幣一百五十萬元
      （警訊筆錄誤為一百五萬元）跟我交易海洛因磚兩塊毛重七百零四公克，於八
      十七年九月十二日十二時十分許，被警方當場查獲，並於機車行李箱取出海洛
      因磚兩塊，買主不知去處，買主的姓名、綽號、年籍都不知道，我與乙○○是
      朋友關係，因乙○○積欠大批賭債，被債主逼得走頭無路才會販毒，叫我跟對
      方交易，我只賺五萬元」，「是我帶警方至乙○○住處（查獲乙○○）…」，
      「（海洛因磚是誰放在機車內？）是乙○○放在機車內」，「（乙○○何時叫
      你至永福國小等買主？）於八十七年九月十二日十一時三十分，以電話聯繫叫
      我至永福國小前，然後乙○○帶我到一部別人不詳機車旁，乙○○把兩塊海洛
      因磚放在該部機車行李箱內，當時我在場，乙○○吩咐交易時這兩塊海洛因磚
      交給買主，取得現金一百五十萬元」（參見二０二二九號偵查卷第八、九頁）
      ；另被告乙○○稱：「我是告知他該二塊海洛因磚要以新台幣一百五十萬元成
      交，但我沒有說事後要再給他五萬元酬謝一事」，「該海洛因磚係我以新台幣
      一百五十萬元之價向一名綽號『阿文』之男子所購得」，「我從來沒有販賣過
      （海洛因），這是第一次因我欠下大筆賭債，所以才鋌而走險販賣毒品，與丁○○也是第一次合作」等語（參見二０二二九號偵查卷第六、七頁），依被告
      二人於警訊中之上開供述，足見：
    (1)被告乙○○於出售海洛因後，是否應給付丁○○五萬元之報酬一節，其二人之
      供述並不相同，而此係涉及被告丁○○何以願意代乙○○為交易之重點，二人
      之供述竟不相同。
    (2)被告乙○○供稱：扣案之海洛因為其所有，且係以一百五十萬元向「阿文」之
      男子購買，但其委託被告丁○○代為出售之價格亦為一百五十萬元，則購進賣
      出之間，並無獲利可言，再者，被告丁○○尚稱其可獲得五萬元之報酬，則被
告乙○○出售海洛因不僅無利可圖，尚需另支付五萬元予丁○○，此與其在警
      訊中所稱「因我欠下大筆賭債，所以才鋌而走險販賣毒品」一節，顯不相符，
      亦與事理有違。
    (3)至被告丁○○於警訊中供稱海洛因毒品係被告乙○○放置於不詳車號之機車內
      云云，被告乙○○則稱絕無此事云云，二人之供述顯不相同。由以上三點可知
      ，被告二人於警訊中之供述，不僅不相符合，且乙○○之供詞亦與事理有違。
    (4)嗣被告丁○○於警方移送檢察官偵查時，供稱：「（被查獲海洛因之來源？）
      我朋友乙○○放在機車的箱子裡，說待會有人會來拿，拿一百五十萬元，給我
      五萬元」，「（為何如此做？）因洪（乙○○）與我二人都有負債，貨是南部
      朋友給他的」（參見二０二二九號偵查卷第十八頁背面）；被告乙○○於移送
      檢察官初次訊問時則稱：「（被查獲的海洛因是否你的？）是一個南部朋友叫
      阿文的，我經濟困難想向他調現，阿文說他也沒有辦法，不過他請我幫他賣海
      洛因，就有錢，故與丁○○一起共賣一百五十萬元，張可賺五萬元，結果都沒
      賣到，雖已連絡到買主，可是先被警察查獲了」，「（是你自己先放或是丁○○放在機車箱子裡的？）是我自己先放在機車箱子裡的，隨後把車鑰匙所在地
      告訴丁○○」，「（台南阿文朋友之真實姓名？住址？）不知道」（參見二０
      二四六號偵查卷第十七頁背面），依被告二人在偵查中前開供述，相互參酌可
      知：
      被告乙○○坦承應付五萬元予被告丁○○，此一供述與其前警訊不同，但與
        被告丁○○之供述則相同，但檢察官並未進一步追究扣案海洛因究係何人所
        有？是否如同警訊中被告乙○○所言，係向阿文以一百五十萬元所購買？果
        如被告乙○○在警訊中所言，則被告乙○○以一百五十萬元購入，再以一百
        五十萬元賣出，非但無利可圖，仍要再倒貼五萬元予被告丁○○，不符事理
        甚明。
      檢察官偵查中，被告二人對被告乙○○將毒品海洛因放在機車行李箱一節，
        供述相互一致，惟被告乙○○稱其將毒品放在機車後，把機車鑰匙所在地告
        訴被告丁○○云云，然由現場查獲之警員即證人戊○○於原審調查時證稱：
        「…我們先抓到丁○○，問丁○○海洛因在哪？丁○○打開一部機車行李箱
        （行李箱有上鎖，但沒看到丁○○有無用鑰匙打開，也不知他如何打開的）
        ，取出海洛因磚」（參見原審卷第七十九、八十頁背面），本院前審調查時
        證稱：「（機車如何開？）鑰匙壞掉沒有開，線民有指給我們看」，「線民
        講東西放在機車上，差不多有找五分鐘，因車號不知道，後來才找到」（參
        見本院八十八年五月十一日調查筆錄），由以上證人戊○○於原審及本院作
        證所言之內容觀之，證人戊○○於原審之證詞先稱被告丁○○打開機車行李
        箱，於本院則稱是線民指出機車云云，前後不符，且證人戊○○於原審作證
        時雖稱是被告丁○○打開行李箱，但又稱不知有無用鑰匙及不知丁○○如何
        打開，按就被告打開機車行李箱而取出海洛因磚，其情節不可謂不重，但警
        員竟不知被告有無用鑰匙，亦不知被告如何打開，則就被告丁○○有打開機
        車行李箱一節，即非可採，被告丁○○既未曾開啟行李箱，則被告丁○○自
        無以機車鑰匙開啟行李箱之可能，依此被告二人所供被告乙○○將毒品放置
        於機車行李箱中，再將鑰匙告訴被告丁○○一節云云，僅有被告之自白，並
        無其他佐證可證。
      另證人廖英輝於本院前審調查時證稱「（你們怎確定就是那部機車？）那機
        車行李箱未鎖，他講是廢棄車，我們盤查他，他講是這車」，「（那機車是
        何人所有，他有否說出？）記不起來」，「我去盤查時，他在機車旁邊，我
        講盤查他，他就將機車掀開來」，「（他有告訴你海洛因放在機車裡面？）
        他有講就在機車裡我們才打開看」等語（參見本院前審卷八十八年六月一日
        調查筆錄），由證人廖英輝之證言觀之，打開機車行李箱之人係丁○○，此
        非但為被告丁○○所否認，且與證人戊○○所言不同，再者，證人廖英輝稱
        放置海洛因之機車是廢棄機車，與證人戊○○所言機車是被告乙○○親戚所
        有一節亦有不同，顯見本案警方查獲過程對諸多事證之搜集未盡週全，全以
        被告之自白為辦案之依據，與上開最高法院判例所示被告自白不得作為唯一
        證據之詮釋相違。
  Ⅴ、又被告丁○○於原審中供稱：案發前一日有陳清龍至伊住處表示要販賣，但其
      因年紀太輕，買主不相信，所以要求丁○○前往交易云云，惟證人陳清龍於原
      審調查時否認有此一情事（參見原審卷第八十七頁背面、第八十八頁）。經查
      ，販賣第一級毒品海洛因係重罪，原審傳訊證人陳清龍，而證人陳清龍否認有
      上開情事，應係預料中之事，否則證人陳清龍將負擔販賣毒品海洛因之罪責，
      故證人陳清龍在立場上既與被告丁○○有重大利害關係，自難以其不利於被告
      丁○○之證言，遽認被告丁○○有販賣第一級毒品之犯行。
  Ⅵ、綜上所述，本案被告二人固曾自白販賣海洛因之犯行，但被告二人之自白有不
      符之處，且所供亦與事理有違，已如前述，而本件就販賣海洛因部分除被告二
      人之自白外，並無其他積極之佐證，不論是直接證據或間接證據，可證明被告
      二人確有販賣海洛因之犯行（至扣案之海洛因經鑑定，雖係第一級毒品無訛，
      但本案本即在調查並確定何人要販賣該海洛因，故該海洛因尚不能認係補強證
      據），就意圖販賣而持有或持有海洛因部分亦無論據以證明之，則被告二人之
      犯行尚不能證明。
五、原審未予詳查，逕以被告二人有瑕疵之自白、警員有瑕疵之證詞及證人陳清龍不
    利於丁○○之證言，遽入被告二人販賣第一級毒品未遂之罪名，尚有未洽，被告
    二人上訴否認犯罪，指摘原判決不當，即有理由，應由本院撤銷原判決予以改判
    被告二人無罪。
據上論斷，應依刑事訴訟法第三百六十九條第一項前段、第三百六十四條、第三百零
一條第一項前段，判決如主文。
本案經檢察官郭啟東到庭執行職務。
中      華      民      國      九十一      年     二     月    十九    日
                              臺灣高等法院刑事第二十一庭
                                  審判長法  官  葉  騰  瑞
                                        法  官  莊  明  彰
                                        法  官  黃  國  忠
右正本證明與原本無異。
如不服本判決應於收受送達後十日內向本院提出上訴書狀，其未敘述上訴之理由者並
得於提起上訴後十日內向本院補提理由書（均須按他造當事人之人數附繕本）。
                                        書記官  劉  貞  達
中      華      民      國      九十一      年     二     月    二十    日
